ACORDAO-COMPLETO-2368169

ACÓRDÃO 6131/2020 ATA 16/2020 - PRIMEIRA CÂMARA

VISTOS, relatados e discutidos estes autos de tomada de contas especial instaurada pelo Fundo Nacional de Desenvolvimento da Educação, em razão da omissão no dever de prestar contas dos recursos repassados ao Município de Santo Antônio dos Lopes/MA à conta do Programa Nacional de Apoio ao Transporte Escolar, no exercício de 2004, e de irregularidades na aplicação de recursos do Convênio 4.798/1996 (Siafi 307563) ,
ACORDAM os Ministros do Tribunal de Contas da União, reunidos em sessão da Primeira Câmara, diante das razões expostas pelo relator, em:
9.1. considerar revel Euzébio Napoleão Mendonça, para todos os efeitos, com fundamento no art. 12, § 3º, da Lei 8.443/1992, dando-se prosseguimento ao processo;
9.2. julgar regulares com ressalva as contas de Euzébio Napoleão Mendonça e de Renato Abreu Cavalcante, com fundamento nos arts. 1º, inciso I, 16, inciso II, 18 e 23, inciso II, da Lei 8.443/1992, dando-lhes quitação;
9.3. dar ciência desta deliberação ao Fundo Nacional de Desenvolvimento da Educação e aos responsáveis.

Tomada de Contas Especial  instaurada em razão da impugnação total de despesas dos recursos repassados à Prefeitura Municipal de Santo Antônio dos Lopes - MA do Convênio 4798/96, e da omissão no dever de prestar contas do Programa Nacional de Apoio ao Transporte do Escolar - PNATE/2004.

Primeira Câmara

Município de Santo Antônio dos Lopes - MA.

3. Interessados/Responsáveis:
3.1. Interessado: Fundo Nacional de Desenvolvimento da Educação (00.378.257/0001-81)
3.2. Responsáveis: Euzébio Napoleão Mendonça (XXX.148.403-XX); Renato Abreu Cavalcante (XXX.847.343-XX).

13.1. Ministros presentes: Benjamin Zymler (na Presidência), Walton Alencar Rodrigues (Relator), Bruno Dantas e Vital do Rêgo.
13.2. Ministros-Substitutos presentes: Augusto Sherman Cavalcanti e Weder de Oliveira.

WALTON ALENCAR RODRIGUES

Transcrevo a seguir a instrução da auditora (peça 42) , que contou com a anuência do corpo diretivo da unidade técnica (peças 43 e 44) :
1.	Cuidam os autos de tomada de contas especial instaurada pelo Fundo Nacional de Desenvolvimento da Educação (FNDE) , em desfavor do Sr. Renato Abreu Cavalcante (CPF XXX.847.343-XX, gestão: 1993-1996) e Euzébio Napoleão Mendonça (CPF XXX.148.403-XX, gestões: 1997 a 2000 e 2001 a 2004) , em razão da impugnação total de despesas dos recursos repassados ao município de Santo Antônio dos Lopes/ MA por  meio do Convênio 4798/1996, Siafi 307563 (peça 1, p. 203-209) - que teve por objeto contribuir, suplementarmente, com recursos financeiros para a manutenção e o desenvolvimento do ensino fundamental em escolas públicas, municipais e municipalizadas, de acordo com a planilha acostada à peça 1, p. 204 - e, ainda, da omissão no dever de prestar contas do Programa Nacional de Apoio ao Transporte do Escolar (Pnate) , no exercício de 2004. Os débitos foram consolidados em consonância com o disposto no inciso IV do art. 15 da IN TCU  71/2012.
HISTÓRICO
2.	Os recursos federais por força do Convênio 4798/1996 e do Pnate/2004 foram repassados, respectivamente, conforme Ordens Bancárias 1996OB057151, de 13/8/1996, no valor de R$ 77.600,00 (peça 1, p. 5 e 33) e a seguir (peça 1, p. 11) :
	Ordem Bancária
	Data
	Valor (R$) 

	20040B700028
	28/4/2004
	25,33

	20040B700067
	7/6/2004
	25,33

	20040B700139
	25/6/2004
	25,33

	20040B700197
	28/7/2004
	25,33

	20040B700255
	13/9/2004
	25,33

	20040B700306
	11/10/2004
	25,33

	20040B700359
	10/11/2004
	25,33

	20040B700410
	24/12/2004
	25,33

	20040B700476
	28/12/2004
	25,33

		Total
	224,60

3.	Registra-se que o Fundo Nacional de Desenvolvimento da Educação instaurou intempestivamente o processo de TCE, uma vez que as irregularidades dizem respeito ao Convênio 4798 celebrado em 1996 e ao programa Pnate de 2004, tendo o Relatório de Tomada de Contas Especial sido concluído em 7/10/2015 (peça 3, p. 197) .
4.	O FNDE tomou as seguintes providências visando ao saneamento das irregularidades:
4.1.	Quanto ao Convênio 4798/1996: 	 
	Documento
	Data
	Assunto 
	Conclusão
	Peça, p.

	1389/1999
	27/8/1999
	Análise da Prestação de Contas
	Reanálise da prestação de contas
	1, 259-260

	1689/2002
	15/10/2002
	Diligência para o prefeito à época, o Sr. Euzébio Napoleão Mendonça (AR peça 1, p. 269) 
	Solicita documentação e informa sobre instauração de TCE
	1, 264

	1690/2002
	15/10/2002
	Diligência para o Sr. Renato Abreu Cavalcante (AR peça 1, p. 271) 
	Solicita documentação e informa sobre instauração de TCE 
	1, 265

	377/2004
	15/4/2004
	Parecer Técnico
	Recomendando instaurar TCE
	1, 273

	S/N
	31/12/2007
	Informação sobre TCE
	Impugnando valor referente a não comprovação dos gastos realizados para atendimento de cinquenta e duas escolas  
	1, 276

	192/2008
	18/11/2008
	Ofício informando inscrição no Cadin 
	Informa ao Sr. Renato Abreu Cavalcante o não atendimento ao of. 1690/2002, recebido AR acostado à peça 1, p. 285
	1, 283

	143/2012
	19/3/2012
	Análise da prestação de contas
	Irregularidades do Conv. 4798/1998 (impugnação do valor repassado às sessenta e uma escolas) 
	1, 307-312

	273/2012
	27/3/2012
	Ofício comunicando Análise Financeira de Prestação de Contas.
	Informando ao gestor sucessor, o Sr. Euzébio Napoleão Mendonça a irregularidade da prestação de contas 
 (Via Edital, peça 2, p. 24) 
	2, 11-13

	172/2014
	2/4/2014
	Análise da Prestação de Contas
	Entende que o objeto pode não ter sido executado em sua totalidade
	2, 47-57

	S/N
	30/9/2014
	Parecer da Execução Física
	Não atingimento do objeto e dos objetivos do Convênio 4798/1998    
	2, 87-88

	1272 e 1274
	16/10/2014
	Ofícios informando a Análise Financeira aos responsáveis
	AR à peça 3, p. 14 e edital à peça 3, p. 16
	3, 6-7

	66 e 67 
	27/1/2015
	Ofícios informando instauração de TCE
	AR não anexado e Edital à peça 3, p. 42
	3, 33 e 36

4.2.	Quanto ao Pnate/2004: 	 
4.2.1.	Em 5/5/2005, foi expedido o Ofício 9209/2005/FNDE, recebido conforme AR acostado à peça 3 (p. 162-163) , informando ao Sr. Euzébio Napoleão Mendonça, que a prestação de contas referente ao Pnate/2004 não foi apresentada, (peça 3, p. 160) . 
4.3.	Em 1/9/2014, a Informação 547/2015-FNDE concluiu pela imputação de débito aos responsáveis, no valor total de R$ 77.600,00, com relação ao Convênio 4798/1996, e ainda para o Sr. Euzébio Napoleão Mendonça, o valor de R$ 224,60 relativo aos repasses do Pnate/2004 (peça 1, p. 5 14.) ;
4.4.	Em 7/5/2014, foi emitido o Relatório de TCE 195/2015- FNDE, concluindo pela imputação de débito aos responsáveis (peça 3, p. 184-197) 
4.5.	Em 12/11/2015, foi expedido o Ofício 775/2015-MEC, encaminhando a TCE à CGU (peça 3, p. 210) .
4.6.	Em 7/1/2016, foram emitidos o Relatório de Auditoria, o Certificado de Auditoria e o Parecer do Dirigente do Órgão de Controle Interno (referências 28/2016-CGU) , todos concluindo pelo débito dos responsáveis e irregularidade das contas, nos exatos termos apregoados pelo FNDE (peça 3, p. 212 218) , com o Pronunciamento Ministerial encaminhando os autos ao TCU, em 28/1/2016 (peça 3, p. 220) .
5.	Em cumprimento ao Despacho do Secretário-Substituto, com fulcro nas delegações de competência conferidas pelo relator destes autos e pelo Secretário desta Unidade Técnica (art. 1º, inc. I, da Portaria-Secex-RN 2, de 11/1/2013 - peça 7) , foram promovidas as citações dos Srs. Renato Abreu Cavalcante e Euzébio Napoleão Mendonça, conforme tabela a seguir:
	Ofício
	Destinatário
	Peça
	AR
	Peça (s) 

	253/2017
	Renato Abreu Cavalcante
	11
	Recebido em 27/4/2017
	15

	254/2017
	Euzébio Napoleão Mendonça
	12
	"mudou-se"
	13 e 14

	395/2017
	Euzébio Napoleão Mendonça 
	18
	"mudou-se"
	28 e 29

	396/2017
	Euzébio Napoleão Mendonça 
	19
	"não existe nº indicado"
	25 e 26

	397/2017
	Euzébio Napoleão Mendonça 
	20
	"mudou-se"
	24 e 27

	398/2017
	Euzébio Napoleão Mendonça 
	21
	"mudou-se"
	22 e 23

6.	Como o destinatário, o Sr. Euzébio Napoleão Mendonça, não foi localizado, conforme as tentativas descritas no Despacho acostado à peça 30, com fulcro no art. 179, inciso III, do RITCU, foi realizada a citação via edital 17, de 11/7/2017 (peças 31 e 32) .
7.	Transcorrido o prazo regimental fixado e mantendo-se inerte o aludido responsável, ele deveria ser considerado revel, dando-se prosseguimento ao processo, de acordo com o art. 12, § 3º, da Lei 8.443/1992.
8.	Contudo, de acordo com orientações superiores, tendo em vista a atualização de endereço do Sr. Euzébio Napoleão Mendonça na base de dados da Receita Federal, em 5/5/2018, entendeu-se cabível reenviar a citação do responsável para o endereço acostado à peça 35.
9.	Assim, por meio do Ofício 1227/2018-TCU/Secex-TCE, de 17/8/2018 (peça 39) , recebido em 19/12/2018, conforme AR à peça 40, o Sr. Euzébio Napoleão Mendonça foi devidamente citado pelo endereço constante na base de dados da Receita Federal (peça 35) .
10.	Transcorrido o prazo regimental fixado e mantendo-se inerte o aludido responsável, ele é considerado revel, e o processo deveria prosseguir, de acordo com o art. 12, § 3º, da Lei 8.443/1992. Contudo, observando que o Sr. Euzébio Napoleão Mendonça apesar de citado por ter sido o gestor responsável pelo final da vigência do Convênio 4798/1996 (30/01/1997) :
10.1.	não geriu os recursos do Convênio 4798/1996 e não deu causa a irregularidade ensejadora de débito, no valor de R$ 77.600,00, pois de acordo com o Relatório de TCE 195/2015- FNDE (peça 3, p. 184-197) os saques na conta específica do ajuste, sem correspondência na documentação apresentada, ocorreram todos na gestão do Sr. Renato Abreu Cavalcante, em 1996 (informação de rodapé à peça 3, p. 188) ;
10.2.	o volume de recursos transferidos para o município, por conta do Pnate/2004, não chegou a R$  300,00, em valores histórico;
10.3	Propõe-se que, com base no princípio da insignificância, seja encerrada a apuração quanto ao Pnate/204 e seja excluída a responsabilização do Sr. Euzébio Napoleão Mendonça deste processo.
11.	Quanto ao Sr. Renato Abreu Cavalcante, segue a análise das suas alegações de defesa apresentadas, tempestivamente, sobre a seguinte irregularidade (peça 17) :
a.1. Ocorrência: não comprovação da boa e regular aplicação dos recursos públicos repassados pelo FNDE ao Município de Santo Antônio dos Lopes/MA, tendo em vista o não atingimento do objeto do Convênio 4798/1996, uma vez que o valor total dos recursos repassados foi utilizado para despesas com apenas nove das sessenta e uma escolas previstas e, nos documentos apresentados, não restou comprovação dos benefícios recebidos nem mesmo por essas nove escolas 
EXAME TÉCNICO
12.	Alegações de defesa do Sr. Renato Abreu Cavalcante (peça 17) :
12.1.	Inicialmente, o defendente alegou que os atos e fatos objeto do Oficio 253/2017-TCU/SECEX-RN, ocorreram há mais de vinte anos e ele está afastado do cargo desde final de 1996. Assim, citou que deve ser reconhecida a prescrição de qualquer ação punitiva do Estado, tanto em decorrência do tempo, como pela inexistência de desvio de recursos públicos, mas tão somente de irregularidades formais, tardiamente apontadas.
12.2.	Em sequência adentrou no mérito afirmando que após decorridos quase vinte anos não tem como demonstrar a execução do objeto do convênio em questão e reafirmou não ter havido irregularidade na aplicação dos recursos do Convênio 4798/1996, haja vista que a prestação de contas foi apresentada e não há o enquadramento em nenhuma das hipóteses do art. 209 do RITCU, tais como dano ao erário, decorrente de ato de gestão ilegítimo; ou desvio de dinheiro.
12.3.	Argumentou que os pagamentos realizados ao Atacadão São Raimundo/Distribuidora Riachuelo LTDA e ao Sr. Francisco Oliveira Barros não causaram prejuízo ao erário e não devam ensejar em proposta de aplicação de sanção ao responsável, uma vez que os valores repassados às partes retrocitadas condizem com o valor do Convênio e têm relação com a execução do objeto do mesmo, sendo comprovado o nexo de causalidade entre os recursos repassados e as despesas realizadas;
12.4.	Frisou que a verba repassada foi aplicada em estrita consonância com o plano de trabalho acordado e à época ele prestou todas as contas do que foi recebido em sua gestão, as demais, fora essas, o responsável pela prestação de contas final referente ao Convênio 4798/1996 SIAFI 307563, seria responsável o ex-prefeito Euzébio Napoleão Mendonça (gestão 1997 a 2000) , conforme súmula deste Tribunal.
12.5.	Por fim, citou que espera o arquivamento deste processo, sendo ele declarado adimplente.
13.	Análise:
13.1.	Quanto ao argumento de que deve ser reconhecida a prescrição de qualquer ação punitiva do Estado, pois os fatos ocorreram há mais de vinte anos.
13.1.1. Inicialmente, cita-se que este Tribunal já tem decisão uniforme quanto ao tema da prescrição, quer seja relativa à pretensão punitiva ou relativa ao ressarcimento de prejuízo ao erário. 
13.1.2. Nesse contexto, citam-se os seguintes esclarecimentos: 
13.1.2.1.	A questão da prescritibilidade das ações de ressarcimento por danos causados ao Erário foi objeto de incidente de uniformização de jurisprudência suscitado no âmbito desta Corte de Contas, o qual foi julgado pelo Acórdão 2709/2008-TCU-Plenário - Relator: Min. Benjamin Zymler (TC Processo 005.378/2000-2) . Por meio desse decisum, firmou-se o entendimento segundo o qual são imprescritíveis as ações de ressarcimento por prejuízos gerados ao Erário, em consonância com posicionamento do Plenário do Supremo Tribunal Federal, exarado em sede de Mandato de Segurança (MS 26.210-9/DF, Relator Ministro Ricardo Lewandowski) . Segue trecho do referido Acórdão:
9.1. deixar assente no âmbito desta Corte que o art. 37 da Constituição Federal conduz ao entendimento de que as ações de ressarcimento movidas pelo Estado contra os agentes causadores de danos ao erário são imprescritíveis, ressalvando a possibilidade de dispensa de instauração de tomada de contas especial prevista no §4º do art. 5º da IN TCU nº 56/2007 [vigente à época; sucedida pela IN TCU nº 71/2012];
13.1.2.2.	A condenação em débito em processo de tomada de contas especial não tem caráter punitivo, possuindo, essencialmente, natureza jurídica de reparação civil pelo prejuízo causado ao erário, não sendo alcançada pelo instituto da prescrição da pretensão punitiva. (Acórdão 4212/2017-TCU-Primeira Câmara - Relator: Benjamin Zymler) ;
13.1.2.3.	A prescrição prevista na Lei 9.784/1999 não se aplica à atividade de controle externo. O instituto da prescrição nos processos do TCU obedece ao art. 37, § 5º, da Constituição Federal, no que tange ao ressarcimento do prejuízo, e ao art. 205 da Lei 10.406/2002 (Código Civil) , no que se refere à pretensão punitiva. Assim, quanto ao débito, a ação é imprescritível, e quanto à aplicação de sanções, ela prescreve em dez anos a contar da data de ocorrência das irregularidades (Acórdão 374/2017-TCU-Plenário - Relator: Bruno Dantas) ;
13.1.2.4.	Assim, no que se refere às ações de ressarcimento à União relativas a débitos de outros entes federativos, prevalece a norma do art. 37, § 5º, da Constituição Federal, no sentido da imprescritibilidade dos ilícitos causadores de prejuízos ao erário (Súmula TCU 282: As ações de ressarcimento movidas pelo Estado contra os agentes causadores de danos ao erário são imprescritíveis) .
13.1.2.5	Ainda sobre o tema, recentemente, no julgamento do Recurso Extraordinário (RE) 852475, com repercussão geral reconhecida (tema 897: prescritibilidade da pretensão de ressarcimento ao erário em face de agentes públicos por ato de improbidade administrativa) , o Plenário do Supremo Tribunal Federal (STF) , por maioria de votos, reconheceu a imprescritibilidade de ações de ressarcimento de danos ao erário decorrentes de atos dolosos de improbidade administrativa. O caso representativo da controvérsia foi o RE 852475, julgado na Sessão de 8/8/2018 (Redator para o acórdão Min. EDSON FACHIN - votos/acórdão ainda não publicados até esta data) .
13.1.2.6	Ademais, há repercussão geral reconhecida mas ainda pendente de julgamento pelo STF especificamente quanto prescritibilidade ou não da pretensão de ressarcimento ao erário fundada em decisão de Tribunal de Contas (tema 899) . Nesse contexto, enquanto não sobrevier julgado da Suprema Corte que limite a atuação do Tribunal de Contas na persecução do ressarcimento ao erário, inclusive pela via da Tomada de Contas Especial, deve prevalecer a orientação consignada na Súmula TCU 282. 
13.1.2.7	No que se refere à prescrição da pretensão punitiva, nos termos do Acórdão 1441/2016-TCU-Plenário, que uniformizou a jurisprudência do TCU acerca da questão, prevaleceu o entendimento de que se aplica o prazo geral de prescrição indicado no art. 205 do Código Civil, que é de 10 anos, contado da data de ocorrência da irregularidade sancionada, nos termos do art. 189 do Código Civil, sendo este prazo interrompido pelo ato que ordenar a citação, a audiência ou a oitiva do responsável. Transcorridos mais de dez anos da data do ato que ordenou a citação, a audiência ou a oitiva da parte, opera-se a prescrição da pretensão punitiva do Tribunal (Acórdão 178/2018-TCU-Plenário - Relator: Ministro Bruno Dantas) . 
13.1.2.8.	No caso em tela, ocorreu a prescrição da pretensão punitiva, uma vez que as irregularidades que dizem respeito ao Convênio 4798 ocorreram em 1996 e o ato de ordenação da citação deu-se em 7/4/2017.
13.1.2.9.	Dessa forma, não se vislumbra plausível o pedido da defesa para arquivar os presentes autos, com base no instituto da prescrição, já que a ação de cobrança de débitos resultante da atuação do TCU é imprescritível. Contudo, para o presente caso, restou afastada a pretensão punitiva do TCU (multa) , uma vez que houve o transcurso de mais de dez anos do fato gerador da irregularidade e data do ato que ordenou a citação do responsável.
13.2.	Quanto ao argumento de que após decorridos quase vinte anos não tem como demonstrar a execução do objeto do convênio em questão 
13.2.1.	Como já foi informado no item 13.1. não há prescrição nas ações de ressarcimento por danos causados ao Erário. 
13.2.2.	De fato, após transcorridos quase vinte anos, ocorre uma dificuldade em esclarecer os fatos, contudo, no caso em comento, o FNDE propiciou ao responsável diversas oportunidades de sanear a questão, conforme as comunicações relatadas no item 4.1 desta instrução, com destaque para diligência 1690/2002, de 15/10/2002 (peça 1, p. 265) , recebida pelo próprio responsável, conforme AR peça 1, p. 271.
13.3.	Quanto ao argumento de que os pagamentos realizados ao Atacadão São Raimundo/Distribuidora Riachuelo LTDA e ao Sr. Francisco Oliveira Barros condizem com o valor do Convênio e têm relação com a execução do objeto do mesmo, sendo comprovado o nexo de causalidade entre os recursos repassados e as despesas realizadas
13.3.1.	os pagamentos realizados ao Atacadão São Raimundo/Distribuidora Riachuelo Ltda. e ao Sr. Francisco Oliveira Barros foram de fato no valor do Convênio (R$ 77.600,00) , mas de acordo com a Análise Financeira do FNDE 143/2012 (peça 1, p. 307-312) não dizem respeito ao objeto do convênio, caracterizando a utilização dos recursos em desacordo com o Plano de Trabalho, conforme art. 24 da Instrução Normativa 2/93. Assim, não assiste razão ao responsável na afirmativa de que houve nexo de causalidade entre os recursos repassados e as despesas realizadas.
13.3.2.	Ademais, o item 6.1 "Considerações quanto à execução financeira" da Informação 143/2012/FNDE (peça 1, p. 308- 312) vai justamente de encontro ao argumento trazido pelo responsável, demonstrando que não restou constatada a comprovação das despesas de modo compatível com o objeto do convênio.
13.3.3.	Nesse contexto, relata-se que segundo a Cláusula Primeira (Objeto) do Termo de Convênio os recursos liberados poderiam ser destinados ao custeio das despesas das escolas públicas, podendo ser utilizados (exceto no pagamento de Pessoal qualquer que seja o regime empregatício) em quaisquer das finalidades: manutenção e conservação do prédio escolar; aquisição de material necessário ao funcionamento da escola; aquisição de material escolar, didático e pedagógico; aquisição de fitas de vídeo para a TV escola; capacitação e aperfeiçoamento de profissionais da educação; avaliação de aprendizagem; implementação de projeto pedagógico; desenvolvimento de atividades educacionais diversas (peça 1, p. 204) . 
13.3.4.	Com isso, tendo em vista que o responsável não apresentou documentos (relação de bens adquiridos, relação de escolas beneficiadas e notas fiscais) capazes de provar a compatibilidade dos bens adquiridos com a Cláusula Primeira do Objeto, no Termo de Convênio, permanece as irregularidades apontadas pelo FNDE nos itens 6.15 e 6.18 (peça 3, p. 118) , a seguir transcritos:
6.1.5 - Observa-se, ainda, que a prestação de contas não faz referências aos materiais/bens que teriam sido distribuídos e não indicam no relatório próprio designado pelo título "Escolas Beneficiadas", as escolas originariamente contempladas
6.1.8 - É importante ressaltar que não consta nos autos o "Relatório de Cumprimento do Objeto", exigido pelo art. 20 da IN STN 02/93 e, mesmo quanto às 9 escolas que teriam sido beneficiadas, não se constata a comprovação da despesa de modo compatível com o objeto do convênio. Observa-se, ainda, que consta da Relação de Escolas Beneficiadas a realização de reforma e aquisição de materiais, razão pela qual o Termo de Aceitação de Obras não poderia estar ausente da prestação de contas,
13.4.	Assim, tendo em vista que a defesa não logrou êxito em comprovar que o valor total dos recursos repassados teria sido utilizado para despesas de sessenta e uma escolas previstas e, ainda, de comprovar o benefício recebido por elas, propõe-se rejeitar parcialmente as alegações de defesa apresentadas, uma vez que foi acolhido o argumento da prescrição da pretensão punitiva.
CONCLUSÃO
14.	Em face da análise promovida no item 10, propõe-se excluir a responsabilização do Sr. Euzébio Napoleão Mendonça deste processo;
15.	Em face da análise promovida no item 13, propõe-se rejeitar parcialmente as alegações de defesa apresentadas pelo Sr. Renato Abreu Cavalcante, uma vez que não foram suficientes para sanear as irregularidades a ele atribuídas; 
16.	Os argumentos de defesa tampouco lograram afastar o débito imputado ao responsável. Ademais, inexistem nos autos elementos que demonstrem sua boa-fé ou a ocorrência de outros excludentes de culpabilidade. Desse modo, suas contas devem, desde logo, ser julgadas irregulares, nos termos do art. 202, § 6º, do Regimento Interno/TCU, procedendo-se à sua condenação em débito e não lhes aplicando a multa do art. 57 da Lei 8.443/1992, em virtude da ocorrência da prescrição da pretensão punitiva do TCU que se subordina a prescrição regida pelo Código Civil, dez anos ( Acórdão 1441/2016-TCU-Plenário- Relator: Walton Alencar Rodrigues, dentre outros) 
PROPOSTA DE ENCAMINHAMENTO
17.	Diante do exposto, submetem-se os autos à consideração superior, propondo:
	a) excluir o Sr. Euzébio Napoleão Mendonça (CPF XXX.148.403-XX) da presente relação processual; 
	b) rejeitar parcialmente as alegações de defesa apresentadas pelo Sr. Renato Abreu Cavalcante (CPF XXX.847.343-XX) , Prefeito Municipal de Santo Antônio dos Lopes/ MA, gestão 1993 a 1996;
c) com fundamento nos arts. 1º, inciso I, 16, inciso III, alínea "c", da Lei 8.443/1992 c/c os arts. 19 e 23, inciso III, da mesma Lei, e com arts. 1º, inciso I, 209, inciso IV, 210 e 214, inciso III, do Regimento Interno, que sejam julgadas irregulares as contas do Sr. Renato Abreu Cavalcante (CPF XXX.847.343-XX) , e condená-lo ao pagamento das quantias a seguir especificadas, com a fixação do prazo de quinze dias, a contar da notificação, para comprovarem, perante o Tribunal (art. 214, inciso III, alínea "a", do Regimento Interno) , o recolhimento da dívida aos cofres do Fundo Nacional de Desenvolvimento da Educação (FNDE) , atualizada monetariamente e acrescida dos juros de mora, calculados a partir das datas discriminadas, até a data do recolhimento, na forma prevista na legislação em vigor: 
c.1) Data do débito: 13/8/1996
c.2) Valor original: R$ 77.600,00
c.3) Valor atualizado, com juros em 2/4/2019: 839.299,32 (peça 41) 
d) autorizar, desde logo, nos termos do art. 28, inciso II, da Lei 8.443/1992, a cobrança judicial da dívida, caso não atendida a notificação;
e) autorizar o pagamento da dívida em até 36 (trinta e seis) parcelas mensais e consecutivas, se requerido, nos termos do art. 26 da Lei 8.443/1992 c/c o art. 217 do Regimento Interno, fixando-lhe o prazo de quinze dias, a contar do recebimento da notificação, para comprovar perante o Tribunal o recolhimento da primeira parcela, e de trinta dias, a contar da parcela anterior, para comprovar o recolhimento das demais parcelas, devendo incidir sobre cada valor mensal, atualizado monetariamente, os juros de mora devidos, na forma prevista na legislação em vigor, alertando o responsável de que a falta de comprovação do recolhimento de qualquer parcela importará o vencimento antecipado do saldo devedor; e
f) encaminhar cópia da deliberação que vier a ser proferida, bem como do relatório e do voto que a fundamentarem, ao Procurador-Chefe da Procuradoria da República no Maranhão, nos termos do § 3º do art. 16 da Lei 8.443/1992 c/c o § 7º do art. 209 do Regimento Interno do TCU, para adoção das medidas que entender cabíveis.
O Ministério Público junto ao TCU divergiu da proposta nos seguintes termos (peça 45) : 
Trata-se tomada de contas especial instaurada pelo Fundo Nacional de Desenvolvimento da Educação (FNDE) em razão da omissão no dever de prestar contas dos recursos repassados à Prefeitura Municipal de Santo Antônio dos Lopes/MA à conta do Programa Nacional de Apoio ao Transporte Escolar (PNATE) no exercício de 2004 e de irregularidades na aplicação de recursos do Convênio 4.798/1996 (Siafi 307563) . 
2.	Embora tratem-se de débitos distintos, envolvendo mais de um gestor à frente da prefeitura, aparentemente, a consolidação nesta TCE decorre da responsabilização comum do Sr. Euzébio Napoleão Mendonça quanto aos dois prejuízos em apuração, constando também o Sr. Renato Abreu Cavalcante como solidário pelo valor relativo ao Convênio 4.798/1996.
3.	O tomador de contas apontou débito no valor histórico de R$ 77.600,00 sob a responsabilidade dos Srs. Euzébio Napoleão Mendonça e Renato Abreu Cavalcante quanto ao Convênio 4.798/96 e de R$ 224,60 apenas para o último, relativos aos recursos do PNATE 2004 (peça 3, p. 184-198) .
4.	No âmbito deste Tribunal, procedeu-se à correção da responsabilização, tendo em vista que o Sr. Renato Abreu Cavalcante exerceu seu mandato entre 1993 e 1996, não podendo, portanto, ser responsabilizado pelo débito referente ao PNATE 2004. Realizadas as citações, o Sr. Euzébio Napoleão Mendonça optou por permanecer silente e o Sr. Renato Abreu Cavalcante juntou a defesa na peça 17, cujo exame resultou em proposta de rejeição parcial e de julgamento pela irregularidade das contas do defendente, com imputação do débito no valor histórico de R$ 77.600,00. 
5.	No caso do Sr. Euzébio Napoleão Mendonça, sugere a unidade técnica a exclusão da relação processual, visto ter restado configurada sua responsabilidade apenas pelo dano oriundo da omissão do dever de prestar contas do montante de R$ 224,60, valor tido por insignificante pela SecexTCE.
6.	De início, peço vênias para divergir da proposta de condenação do Sr. Renato Abreu Cavalcante, pelas razões adiante expostas.
7.	O primeiro aspecto a ser tratado refere-se à origem do débito em apuração nestes autos. A prestação de contas foi apresentada pelo responsável em 26/3/1997 (peça 1, p. 215) e compõe-se da documentação exigida na Cláusula Oitava, letras "a" a "d", restando sem atendimento apenas a letra "f", atinente ao parecer do conselho fiscal ou similar da unidade executora sobre a regularidade das contas e aptidão dos documentos comprobatórios. A exigência contida na letra "e" não era aplicável ao convênio.
8.	A despeito da lacuna identificada, nenhum questionamento foi feito ao responsável a respeito dela nos expedientes que lhe foram dirigidos, restringindo-se a primeira diligência a ele endereçada a exigir os mesmos documentos já apresentados e a indagar sobre o motivo pelo qual apenas 9 das 61 escolas previstas foram contempladas com recursos (peça 1, p. 265) . 
9.	Cumpre esclarecer que tal notificação somente foi enviada ao Sr. Renato Abreu Cavalcante em 15/10/2002, cerca de cinco anos e meio após a apresentação da prestação de contas e que o demonstrativo de débito anexo ao expediente indica responsável diverso e o valor de R$ 9.600,00 como dano causado (peça 1, p. 266) . Esse montante também consta dos documentos elaborados pelo concedente relativos à solicitação de instauração de TCE (peça 1, p. 276-277) , de interrupção da TCE em razão do valor inferior ao determinado por este Tribunal para envio (peça 1, p. 281) e de notificação endereçada à prefeitura em 2008 para quitação do débito (peça 1, p. 282) .
10.	O Sr. Renato Abreu Cavalcante somente voltou a ser notificado quanto à pendência no atendimento à diligência realizada em 2002 no exercício de 2008 (peça 1, p. 283) , quando foi novamente demandado a recolher o valor do débito.
11.	Em 2011, ao efetuar nova análise do processo, o FNDE concluiu que o débito deveria ser de R$ 62.000,00, por entender justo acolher os gastos referentes às escolas indicadas na prestação de contas como beneficiadas pelos recursos (peça 1, p. 289-291) . Entretanto, na Informação 143/2012 o concedente reviu os entendimentos anteriores e indicou débito no valor integral repassado, acrescido do montante correspondente aos rendimentos não auferidos em razão da não aplicação dos recursos no mercado financeiro (peça 1, p. 307-312) .
12.	Não obstante conste dos autos o ofício notificando o responsável acerca da última conclusão (peça 1, p. 314, e peça 2, p. 1-2) , não há registro de ciência do Sr. Renato Abreu Cavalcante em aviso de recebimento ou por edital, existindo apenas expedientes dirigidos ao Sr. Euzébio Napoleão Mendonça (peça 2, p. 11-13 e 17-19) e o respectivo edital de notificação (peça 2, p. 24) .
13.	Em outubro de 2014 o FNDE encaminhou ofício ao Sr. Renato Abreu Cavalcante (peça 2, p. 81-82) , notificando-o a recolher o débito de R$ 77.600,00, encontrando-se o AR na peça 3, p. 14. Embora não conste resposta do ex-prefeito a essa demanda, há indícios de que ele foi instado a apresentar esclarecimentos pela Procuradoria-Geral do Município, tendo informado, por meio do expediente na peça 3, p. 117, que a documentação apta a provar a correta aplicação dos recursos encontrava-se em poder da prefeitura.
14.	Conforme se extrai do arrazoado acima, as notificações ao Sr. Renato Abreu Cavalcante, além de tardias e distantes entre si, apresentavam informações contraditórias acerca do débito apontado e das razões que motivariam a devolução dos recursos por ele geridos. 
15.	Mesmo reconhecendo que o ex-prefeito tinha o dever de, por algum meio, obter a documentação requerida pelo concedente em sua primeira diligência (2002) , a análise de outras circunstâncias presentes nos autos indica não ser cabível exigir a devolução dos recursos repassados. 
16.	De acordo com o previsto na Cláusula Terceira da avença, a execução do convênio seria realizada por entidades representativas escolares vinculadas às unidades de ensino beneficiárias dos recursos, e/ou pela convenente. Com efeito, verifica-se que a prefeitura também estava apta a realizar despesas diretamente, de modo que o fato de não ter feito o repasse de cada valor individualmente às escolas não configura, com base em tal dispositivo, irregularidade capaz de motivar a devolução dos valores.
17.	Ademais, conquanto as análises empreendidas pelo concedente apontem a inexistência de correlação dos gastos efetuados com os objetivos pactuados, as informações contidas no formulário de escolas beneficiadas indicam dispêndios com reforma de unidades escolares e com aquisição de material escolar, os quais se coadunam com o previsto na Subcláusula Única da Cláusula Primeira do convênio (peça 1, p. 204) .
18.	No mais, os gastos custeados por meio dos cheques 110622 e 110624 encontram correspondência na relação de pagamentos na peça 1, p. 217, e o somatório dos demais débitos na conta corrente confere com o outro valor indicado pela convenente, sendo possível, ainda que por interpretação, estabelecer nexo de causalidade com os recursos transferidos.
19.	De se reconhecer, por fim, que o transcurso de cerca de vinte anos entre a apresentação da prestação de contas e a citação do responsável por este Tribunal deve ser levado em consideração ao menos para reconhecer a dificuldade de defesa e, portanto, na formação de juízo quanto à imputação de débito no contexto acima delineado.
20.	Em face das ponderações acima, proponho que as contas do Sr. Renato Abreu Cavalcante sejam julgadas regulares com ressalvas em razão da falha atinente à divergência de dados entre a relação de pagamentos e o extrato da conta corrente. Abstenho-me de sugerir o arquivamento decorrente da ausência de pressuposto de desenvolvimento válido e regular, no caso, o débito, por já ter sido realizada a citação dos responsáveis, entendimento consentâneo com os enunciados da jurisprudência abaixo reproduzidos:
Instaurada a tomada de contas especial e remetida ao TCU, o Tribunal deve julgar o mérito, ainda que o débito não mais subsista, não sendo cabível arquivá-la com base em ausência de pressuposto de constituição e de desenvolvimento válido e regular do processo (art. 212 do Regimento Interno do TCU) . Acórdão 10938/2016-TCU-Segunda Câmara
Instaurada a tomada de contas especial e remetida ao TCU, o Tribunal deve julgar o seu mérito, ainda que o débito não mais subsista, não sendo cabível arquivá-la com base em ausência de pressuposto de desenvolvimento válido e regular do processo, nos termos do art. 212 do Regimento Interno do TCU. Acórdão 2801/2017-TCU-Primeira Câmara
A inexistência de dano ao erário não é motivo para arquivamento, sem julgamento de mérito, de tomada de contas especial, devendo haver manifestação conclusiva do TCU sobre o emprego dos recursos públicos da União. Acórdão 10852/2018-TCU-Segunda Câmara
21.	No tocante ao Sr. Euzébio Napoleão Mendonça, embora concorde quanto à incidência do princípio da insignificância para o valor a ser por ele restituído, o encaminhamento correto, em face da omissão no dever de prestar contas, seria, ao menos, julgar irregulares suas contas e aplicar-lhe multa, medida prejudicada por se terem operado os efeitos da prescrição da pretensão punitiva. 
22.	Ainda que subsista a possibilidade de julgar irregulares as contas, penso que a ínfima materialidade do débito torna desarrazoado tal encaminhamento, além de as ponderações relativas ao prejuízo ao contraditório e à ampla defesa também militarem a seu favor. Nesse sentido, afigura-se razoável impor somente a ressalva em suas contas, na linha do raciocínio desenvolvido para o Sr. Renato Abreu Cavalcante.
23.	Ante o exposto, este membro do Ministério Público de Contas propõe:
I - com fundamento nos arts. 1º, inciso I; 16, inciso II; 18 e 23, inciso II, da Lei 8.443/1992, julgar regulares com ressalva as contas dos Srs. Euzébio Napoleão Mendonça (CPF XXX.148.403-XX) e Renato Abreu Cavalcante (CPF XXX.847.343-XX) , dando-lhes quitação; e
II - dar ciência desta deliberação ao Fundo Nacional de Desenvolvimento da Educação e aos responsáveis.

não há

Procurador Sergio Ricardo Costa Caribé.

TCE INSTAURADA INTEMPESTIVAMENTE. ESTIMATIVAS CONTRADITÓRIAS DE DÉBITO AO LONGO DO TEMPO POR PARTE DO FNDE. POSSIBILIDADE DE O MUNICÍPIO REALIZAR DESPESAS DIRETAMENTE. VALOR ÍNFIMO DO DÉBITO REMANESCENTE. PRESCRIÇÃO DA PRETENSÃO PUNITIVA DO TCU. CONTAS REGULARES COM RESSALVA.

TOMADA DE CONTAS ESPECIAL (TCE)

Secretaria de Controle Externo de Tomada de Contas Especial (SecexTCE).

Trata-se tomada de contas especial (TCE) instaurada pelo Fundo Nacional de Desenvolvimento da Educação (FNDE) , consolidando débitos de natureza distinta, apurados, originalmente, por outros dois processos, cujos fatos geradores ocorreram em momentos diversos, sob a responsabilidade de diferentes ex-prefeitos do Município de Santo Antônio dos Lopes/MA. 
O processo original foi instaurado pelo FNDE contra Renato Abreu Cavalcante (prefeito na gestão 1993-1996) em razão de irregularidades na aplicação de recursos do Convênio 4.798/1996 (Siafi 307563) , cujo objeto foi contribuir suplementarmente com recursos financeiros para manutenção e o desenvolvimento do ensino fundamental em escolas públicas daquele Município.
O Relatório de TCE 195/2015 DIREC/COTCE/CGCAP/DIFIN/FNDE/MEC (peça 3, p. 185) esclarece que a instauração desta se deu em 18/9/2015, em razão da não comprovação do atingimento do objeto daquele convênio, de acordo com o Parecer da Execução Física s/n-DIGAP. 
Descreve, ainda, um segundo motivo para a instauração da TCE, a omissão no dever de prestar contas dos recursos repassados ao Município de Santo Antônio dos Lopes/MA à conta do Programa Nacional de Apoio ao Transporte Escolar (Pnate) , no exercício de 2004, sob a responsabilidade do ex-prefeito Euzébio Napoleão Mendonça (gestões 1997 a 2000 e 2001 a 2004) . 
Passo a descrever como se deu o processo de instauração de uma única TCE para tratar de dois débitos de natureza distinta, transcorridos quase vinte anos da ocorrência que causou o primeiro destes, e cerca de onze antes após a ocorrência causadora do segundo. Os fatos que culminaram com a conclusão pelo débito relativo ao convênio são relatados a seguir.
Para a consecução do objeto do Convênio 4.798/1996, o FNDE repassou ao Município de Santo Antônio dos Lopes/MA o valor de R$ 77.600,00, mediante ordem bancária 1996OB057151, em 13/8/1996. Renato Abreu Cavalcante apresentou a prestação de contas referente aos recursos recebidos em 26/03/1997 (peça 1, p. 215-249) .
A extinta Delegacia do MEC no estado do Maranhão diligenciou a Prefeitura, por meio do TELEX/MEC/MA 308, de 14/10/1997 (documento não encontrado nos autos. Este registro consta da Informação FNDE 143/2012, à peça 1, p. 310) , solicitando esclarecer quais os benefícios que teriam sido recebidos pelas escolas listadas na Relação de Entidades Executoras e, na ausência de resposta, encaminhou o processo ao FNDE.
Após análise, o FNDE concluiu haver débito de R$ 62.600,00, pois apenas nove das 61 escolas previstas receberam recursos. Por meio do Ofício 1386/1999-GECAP/DIROF/FNDE, de 27/08/1999 (peça 1, p. 259) deu ciência o Município, na pessoa do prefeito sucessor, Euzébio Napoleão Mendonça. 
O Parecer Técnico 377/2004 (peça 1, p. 273) , emitido em 15/04/2004 responsabiliza Renato Abreu Cavalcante pelo débito no valor de R$ 9.600,00, referente ao Convênio 4.798/1996 e recomenda a instauração de TCE, por concluir que mesmo notificado pelo Oficio 1690/2002, o ex-prefeito e não se manifestou "para justificar ou apresentar documentos/comprovantes probantes da regular aplicação dos recursos conveniados, ou da sua devolução".
O processo de TCE foi instaurado em 31/12/2007, em continuidade ao Processo FNDE 23017.000441/1996-71, no qual foi apurado o débito. No entanto, não teve prosseguimento para Controladoria-Geral da União (CGU) e posterior encaminhamento a este Tribunal, diante da baixa materialidade do débito, nos termos da Informação 1017/2008-COTCE/CGCAP/DIFIN/FNDE, de 11/11/2008.
Nova análise foi realizada a partir da prestação de contas, em 15/6/2011, com elaboração da Informação 431/2011- COTCE/CGCAP/DIFIN/FNDE. Por meio deste documento, conclui que o débito deveria ser de R$ 62.000,00, em valores históricos, ao acolher exclusivamente os gastos referentes às nove escolas indicadas na prestação de contas como beneficiadas pelos recursos. 
Posteriormente, em 22/03/2012, foi expedida a Informação 143/2012-DIPRE/COAPC/CGCAP/DIFIN/FNDE/MEC, indicando débito no valor integral repassado (R$ 77.600,00) , por concluir que a comprovação da despesa não ocorreu de modo compatível com o objeto da avença, diante da ausência de comprovação que evidencie o recebimento dos recursos por parte das 61 unidades escolares e a inobservância ao que prevê a Cláusula Quarta do Termo de Convênio, que prevê que o Convenente deverá receber as prestações de contas das unidades executoras e encaminhá-las ao FNDE. 
O documento aponta ainda a ausência de termos de aceitação de obras, o "nada a registrar" no termo de registro de bens adquiridos, e a não aplicação dos recursos disponíveis na conta do convênio no mercado financeiro (peça 1, p. 307-312) .
Por meio da Informação 172/2014-DIESP/COAPC/CGCAP/DIFIN/FNDE/MEC, de 04/04/2014, é solicitado novo Parecer Técnico sobre a execução dos recursos, a fim de verificar o alcance do objeto e dos objetivos pactuados. Tal parecer, (peça 2, p. 77 e 78) conclui "pelo não atingimento do objeto e objetivos pactuados no convênio".
Finalmente, foi emitido o Parecer 07/2015-DIESP/COAPC/CGCAP/DIFIN/FNDE/MEC (peça 3, p. 25-29) , reprovando as contas, com a responsabilização de Renato Abreu Cavalcante e de Euzébio Napoleão Mendonça, ex-prefeitos do Município de Município de Santo Antônio dos Lopes/MA, pelo débito no valor total dos recursos repassados por meio do Convênio 4.798/1996 (R$ 77.600,00, repassados em 13/8/1996) , por concluir não que comprovação dos benefícios recebidos, repetindo as conclusões da análise anterior. 
No que toca ao débito relativo aos recursos do Pnate, o Relatório de TCE 195/2015 (peça 3, p. 185) esclarece que, transcorrido o prazo para a prestação de contas relativas ao repasse de R$ 224,60 para o Município ao longo do ano de 2004, por meio de nove ordens bancárias, diante da inércia dos responsáveis, foi instaurada TCE no âmbito do Processo FNDE 23034.034563/2005-22.
Tal TCE foi levada a cabo de forma simplificada e relacionada na prestação de contas anual do FNDE referente ao exercício de 2006. Por meio do Acórdão 1465/2010-TCU-Segunda Câmara, o TCU determinou àquela Autarquia que adotasse as medidas administrativas de âmbito interno referentes às TCEs simplificadas, arquivadas sem o cancelamento dos respectivos débitos.
A Informação 547/2015 DIREC/COTCE/CGCAP/DIFIN/FNDE, que fundamenta a presente TCE, instaurada no âmbito do Processo FNDE 23034.002686/2015-76, registra as orientações do acórdão supra antes de detalhar os procedimentos adotados e as causas dos dois débitos a "consolidados": irregularidades na aplicação dos recursos transferidos à conta do Convênio 4.798/1996 e omissão no dever de prestar contas dos recursos recebidos do Pnate no ano de 2004. 
O quadro apresentado ao item 4.1 do Relatório que acompanha este Voto apresenta as diversas análises realizadas pelo FNDE até a instauração intempestiva do processo de TCE. 
O Relatório de TCE 195/2015 DIREC/COTCE/CGCAP/DIFIN/FNDE/MEC (peça 3, p. 185) apontou débito relativo (i) ao total de recursos repassados pelo Convênio 4.798/1996 (R$ 77.600,00, repassados em 13/8/1996) , sob a responsabilidade solidária de Renato Abreu Cavalcante e de Euzébio Napoleão Mendonça e (ii) aos recursos repassados pelo Pnate no ano de 2004 (R$ 224,60, repassados em nove parcelas) , sob a responsabilidade exclusiva do segundo (peça 3, p. 184-198) .
No caso dos recursos do Pnate, o Relatório de TCE aponta a omissão no dever de prestar como causa do débito. Aponta ainda as seguintes irregularidades como causa do débito relativo ao convênio:
a documentação encaminhada por ocasião da prestação de contas não faz referência aos materiais/bens que teriam sido distribuídos, além de elencar apenas nove das 61 escolas que constam da Relação de Entidades Executoras do convênio como beneficiadas;
ausência do Relatório de Cumprimento do Objeto, do Termo de Aceitação de Obras e do extrato bancário referente ao período de outubro de 1996;
na Relação de Bens Adquiridos consta apenas "nada a registrar", apesar de ter havido a aquisição de materiais;
não aplicação dos recursos do convênio no mercado financeiro.
A citação solidária dos dois ex-prefeitos segue a conclusão e as observações já apresentadas por meio da Informação 143/2012:
em 26/03/97, data de apresentação da prestação de contas, Euzébio Napoleão Mendonça se encontrava no exercício do mandato de prefeito. Entretanto, consta do ofício de apresentação da prestação de contas, assim como dos demais documentos, a assinatura com identificação do ex-prefeito, Renato Abreu Cavalcante;
a vigência do convênio abrangeu dois mandatos de prefeito: o primeiro, de Renato Abreu Cavalcante, responsável pela assinatura do termo e por parte da gestão (até 31/12/1996) ; o segundo, de Euzébio Napoleão Mendonça, responsável por parte da gestão ( de 1 a 30/01/1997) e pela apresentação de prestação de contas (cujo prazo era 01/03/1997) ;
Em 7/1/2016, foram emitidos o Relatório de Auditoria, o Certificado de Auditoria e o Parecer do Dirigente do Órgão de Controle Interno (peça 3, p. 212 a 218) , todos anuindo às conclusões descritas acima, quanto às causas da irregularidade das contas, bem como à estimativa e à responsabilidade pelo débito. O Pronunciamento Ministerial encaminhando os autos ao TCU é de 28/1/2016 (peça 3, p. 220) .
No âmbito deste Tribunal, a unidade técnica citou Renato Abreu Cavalcante (peça 11) pela não comprovação da boa e regular aplicação dos recursos do convênio 4.798/1996, o que gerou débito de R$ 77.600,00 referente à data de 13/8/1996. A origem desta "parcela do débito" é assim descrita no ofício de citação:
O débito é decorrente não comprovação da boa e regular aplicação dos recursos públicos repassados pelo FNDE ao Município de Santo Antônio dos Lopes/MA, tendo em vista o não atingimento do objeto do Convênio 4798/1996, uma vez que o valor total dos recursos repassados foi utilizado para despesas com apenas nove das sessenta e uma escolas previstas e, nos documentos apresentados, não restou comprovação dos benefícios recebidos nem mesmo por essas nove escolas.
Citou também Euzébio Napoleão Mendonça (peça 12) , solidariamente pela irregularidade supra, bem como pela omissão no dever de prestar contas dos recursos recebidos do Pnate pelo Município de Santo Antônio dos Lopes/MA no ano de 2004 (débito de R$ 224,60, distribuído em nove parcelas mensais de R$ 25,33, de abril a dezembro daquele ano) . 
Esgotadas as tentativas de localizar Euzébio Napoleão Mendonça, conforme descrito à peça 30, foi realizada sua citação via edital (peças 31 e 32) . No entanto, o responsável permaneceu silente.
Em sua defesa (peça 17) , Renato Abreu Cavalcante argumenta que os atos e fatos objeto do ofício de citação ocorreram há mais de vinte anos e está afastado do cargo de prefeito desde o final de 1996. Requer o reconhecimento da prescrição da ação punitiva do Estado, tanto em decorrência do tempo, como por não haver desvio de recursos públicos, mas tão somente irregularidades formais que não se enquadram em nenhuma das hipóteses previstas no art. 209 do RITCU.
Alega que a verba repassada foi aplicada em estrita consonância com o plano de trabalho acordado; que os pagamentos realizados ao Atacadão São Raimundo/Distribuidora Riachuelo Ltda. e a Francisco Oliveira Barros não causaram prejuízo ao Erário, pois os valores repassados a estes condizem com o valor do convênio e têm relação com a execução de seu objeto, tendo sido comprovado o nexo de causalidade entre os recursos repassados e as despesas realizadas;
Finalmente, aduz que o responsável pela prestação final de contas referente ao Convênio 4.798/1996, segundo Súmula do TCU. é o seu sucessor, Euzébio Napoleão Mendonça.
A unidade técnica propõe a exclusão de Euzébio Napoleão Mendonça da relação processual, por restar configurada a sua responsabilidade apenas pelo dano oriundo da omissão do dever de prestar contas de recursos do Pnate em 2004, no valor de R$ 224,60, valor tido por insignificante. 
Propõe também a rejeição parcial das alegações de defesa de Renato Abreu Cavalcante, acolhendo o argumento da prescrição da pretensão punitiva, mas concluindo que não foi comprovada a utilização dos recursos do convênio para as 61 escolas previstas, nem demonstrado o benefício recebido por elas, com o consequente julgamento pela irregularidade de suas contas, com imputação do débito no valor histórico de R$ 77.600,00. 
O Ministério Público junto ao TCU (MPTCU) diverge da proposta de condenação dos responsáveis, por concluir que há, nos autos, evidências capazes de comprovar a correta utilização dos recursos recebidos por meio do convênio (peça 45) .
Feito breve resumo dos fatos, passo a decidir.
Antes de mais nada, é preciso registrar a situação inusitada enfrentada nesta TCE, que trata de débitos distintos, cujos fatos geradores ocorreram sob a responsabilidade de diferentes prefeitos. Passo a tratar da "primeira parcela" do débito apontado pelo FNDE, relativa aos recursos repassados por meio do Convênio 4.798/1996. 
A prestação de contas deste convênio foi apresentada por Renato Abreu Cavalcante em 26/3/1997 (peça 1, p. 215) . Da documentação exigida na Cláusula Oitava, listada a seguir, foram atendidos os quatro primeiros itens. O quinto item não era aplicável ao convênio. Restou sem atendimento apenas a letra "f":
ofício de encaminhamento;
demonstrativo da execução da receita e da despesa, e relação de pagamentos efetuados, de acordo com formulário fornecido pelo Concedente;
extrato bancário da conta específica, evidenciando a movimentação dos recursos;
conciliação bancária, de acordo com formulário fornecido pelo Concedente;
comprovante de devolução de saldo, se for o caso;
parecer do conselho fiscal ou similar, da Unidade Executora própria, Caixa Escolar, Conselho Escolar ou Associação de Pais e Mestres-APM, sobre a regularidade das contas e a habilidade dos documentos comprobatórios.
No entanto, tal lacuna não foi objeto de questionamento ao responsável nos expedientes que lhe foram dirigidos. A diligência a ele enviada, em 15/10/2002 (peça 1, p. 265) , restringiu-se a exigir os documentos listados acima, já apresentados na prestação de contas, e a indagar sobre o motivo pelo qual apenas nove das 61 escolas previstas receberam recursos. 
Além de tal notificação ter sido enviada mais de cinco anos após a apresentação da prestação de contas, o demonstrativo de débito anexo ao ofício (peça 1, p. 266) indica Rosenely Guerreiro Salomé (Ex-Secretária de Educação do Estado do Pará) como responsável pelo dano, estimado em R$ 9.600,00, em valores históricos (peça 1, p. 266) . 
Esse montante também consta dos seguintes documentos elaborados pelo FNDE: solicitação de instauração de TCE (peça 1, p. 276-277) , interrupção da TCE em razão do valor inferior ao determinado pelo TCU (peça 1, p. 281) e notificação ao Município, em 2008, para quitação do débito (peça 1, p. 282) .
Em 2008 o responsável voltou a ser notificado (peça 1, p. 283) sobre a pendência no atendimento à diligência de 2002, quando foi novamente demandado a recolher o valor do débito.
Em nova análise, por meio da Informação 431/2011, o FNDE concluiu que o débito deveria ser de R$ 62.000,00, em valores históricos, ao acolher exclusivamente os gastos referentes às escolas indicadas na prestação de contas como beneficiadas pelos recursos (peça 1, p. 289-291) . 
Por meio da Informação 143/2012, alterou novamente suas conclusões para indicar débito no valor integral repassado por meio do Convênio 4.978/1996 (R$ 77.600,00) , por concluir, diferentemente de análises anteriores, que a comprovação da despesa não ocorreu de modo compatível com o objeto da avença.
A nova análise apontou ainda a ausência de termos de aceitação de obras, o "nada a registrar" no termo de registro de bens adquiridos, e a não aplicação dos recursos disponíveis na conta do convênio no mercado financeiro (peça 1, p. 307-312) .
Embora conste dos autos o ofício de 27/5/2012 elaborado para notificar Renato Abreu Cavalcante acerca da insuficiência da prestação e contas apresentada e da existência de débito relativo aos recursos repassados por meio do Convênio 4.978/1996 (peça 1, p. 314, e peça 2, p. 1-2) , não há registro de ciência deste em aviso de recebimento (AR) ou por edital. Há apenas expedientes dirigidos a Euzébio Napoleão Mendonça, prefeito sucessor (peça 2, p. 11-13 e 17-19) , e o respectivo edital de notificação (peça 2, p. 24) .
Em outubro de 2014, o FNDE encaminhou ofício a Renato Abreu Cavalcante (peça 2, p. 81-82) , notificando-o a recolher o débito de R$ 77.600,00 (AR à peça 3, p. 14) . Embora não conste resposta do ex-prefeito a essa demanda, há indícios de que ele foi instado a apresentar esclarecimentos pela Procuradoria-Geral do Município, tendo informado, por meio do expediente na peça 3, p. 117, que a documentação apta a provar a correta aplicação dos recursos encontrava-se em poder da prefeitura.
As notificações enviadas a Renato Abreu Cavalcante, além de tardias e distantes entre si, apresentam informações contraditórias acerca do débito apontado e das razões que motivaram a devolução dos recursos por ele geridos. 
É incontroverso que o ex-prefeito tinha o dever de prestar contas dos recebidos por meio de convênio e que há provas nos autos de que em 2002 o FNDE havia requerido documentação, me como de que a notificação foi recebida pelo ex-prefeito. 
No entanto, as demais circunstâncias presentes neste processo me levam a acolher as análises do MPTCU como razões de decidir não ser cabível exigir a devolução dos recursos repassados por meio do Convênio 4.978/1996. 
De acordo com o previsto na Cláusula Terceira daquele convênio, transcrita a seguir, sua execução seria realizada por entidades vinculadas às unidades de ensino beneficiárias dos recursos, e/ou pelo Município:
A execução deste convênio será realizada por entidades representativas das comunidades escolares vinculadas as unidades de ensino beneficiarias dos recursos, e/ou pela Convenente, conforme Relação de Unidades Executoras - REx, que o integra, independentemente de transcrição.
Se o Município também estava apto a realizar despesas diretamente, o fato de não ter feito o repasse individual de valores a todas as 61 escolas listadas não configura, com base naquele dispositivo, irregularidade capaz de motivar a devolução de recursos.
Ademais, conquanto as análises empreendidas pelo concedente apontem a inexistência de correlação dos gastos efetuados com os objetivos pactuados, as informações contidas no formulário de escolas beneficiadas indicam dispêndios com reforma de unidades escolares e com aquisição de material escolar, que se coadunam com o previsto na Subcláusula Única da Cláusula Primeira do convênio (peça 1, p. 204) .
No mais, os gastos custeados por meio dos cheques 110622 e 110624 encontram correspondência na relação de pagamentos que consta do demonstrativo de receitas e despesas da prestação de contas (peça 1, p. 217) . 
O somatório dos demais débitos na conta corrente confere com a outra despesa indicada pela convenente no mesmo demonstrativo. Assim, é possível, ainda que por interpretação, estabelecer nexo de causalidade com os recursos transferidos.
Por fim, deve ser levado em consideração o transcurso de cerca de vinte anos entre a apresentação da prestação de contas e a citação do responsável pelo TCU, para reconhecer a dificuldade de defesa e, portanto, na formação de juízo quanto à imputação de débito, dado o contexto até aqui delineado.
Diante desses elementos, julgo regulares com ressalvas as contas de Renato Abreu Cavalcante, em razão da divergência de dados entre a relação de pagamentos e o extrato da conta corrente. Deixo de determinar o arquivamento decorrente da ausência de pressuposto de desenvolvimento válido e regular (no caso, o débito) , por já haver sido realizada a citação dos responsáveis e estar pronto o processo para deliberação de mérito.
O outro responsável citado nos autos, Euzébio Napoleão Mendonça, manteve-se silente e deve ser considerado revel, dando-se seguimento ao processo, nos termos do artigo 12, § 3º, da Lei 8443/1992. 
As considerações e análises relativas ao débito decorrente do Convênio 4.978/1996, pelo qual foi citado solidariamente, devem ser aproveitadas em seu favor. 
Remanesce a irregularidade decorrente da omissão no dever de prestar contas dos recursos recebidos do Pnate, pelo Município de Santo Antônio dos Lopes/MA à conta do Programa Nacional de Apoio ao Transporte Escolar (Pnate) , no exercício de 2004. 
Tal ocorrência enseja o julgamento pela irregularidade de suas contas, com aplicação de multa, medida prejudicada pela prescrição da pretensão punitiva do TCU, pelo transcurso do prazo decenal. 
Entretanto, a ínfima materialidade desta "segunda parcela" do débito, sob sua responsabilidade exclusiva (menos de R$ 300 em valores históricos, que resultaria em valor inferior a R$ 700, em valores atualizados) , torna desarrazoado tal encaminhamento. O custo de recuperação certamente excederia, em muito, o montante a ser ressarcido. 
Assim, excepcionalmente, com base no princípio da insignificância, julgo regulares com ressalva as contas de Euzébio Napoleão Mendonça.
Feitas essas considerações, voto por que o Tribunal acolha a minuta de acórdão que ora submeto à deliberação do colegiado.
TCU, Sala das Sessões Ministro Luciano Brandão Alves de Souza, em 26 de maio de 2020.
WALTON ALENCAR RODRIGUES 
Relator